【裁判字號】    95,訴,17
【裁判日期】    950316
【裁判案由】    債務人異議之訴
【裁判全文】
臺灣雲林地方法院民事判決                95年度訴字第17號
原      告  戊○○
            丙○○
            丁○○
前三人共同
訴訟代理人  張智學律師
被      告  源益飼料股份有限公司
                      公司統一編號：00000000號
法定代理人  甲○○
訴訟代理人  乙○○
上列當事人間債務人異議之訴事件，本院於民國95年3 月8 日言
詞辯論終結，判決如下：
    主      文
本院九十四年度執字第一四四二二號清償債務執行事件之強制執
行程序應予撤銷。
訴訟費用新台幣玖仟貳佰伍拾元由被告負擔。
    事實及理由
一、原告主張：鈞院94年度執字第14422 號清償債務執行事件，
    被告所提出之鈞院民國94年11月30日雲院隆84執乙字第1659
    號補發之債權憑證，其原執行名義為鈞院79年度促字第2265
    號確定之支付命令，該支付命令，被告係以持有原告之被繼
    承人蔡海味於79年3 月28日簽發之支票未經兌現，而聲請鈞
    院核發。又被告於取得該確定之支付命令後，曾於84年8 月
    17日聲請強制執行，並經鈞院於84年8 月28日發與債權憑證
    而執行終結。依票據法第22條第1 項後段及民法第137 條第
    2 項規定，原有票據之1 年短期時效即因被告取得支付命令
    而延長為5 年，但被告於上開84年8 月28日執行終結後，再
    重行起算5 年時效至89年8 月28日即為完成，然被告迄至94
    年12月12日始再聲請為本件強制執行，原告為時效抗辯，則
    被告之請求權時效已消滅，是被告上開執行名義即不得執行
    。為此，訴請撤銷本件執行程序，以排除被告之強制執行等
    語。
    並聲明：如主文所示。
二、被告則以：原債務人蔡海味係原告之配偶及父親，被告係至
    94年11月間始知原債務人蔡海味死亡，原告並未拋棄繼承或
    限定繼承，故被告對原告之財產聲請強制執行，並無不合等
    語，資為抗辯。
    並聲明：(一)原告之訴駁回。(二)訴訟費用由原告負擔。
三、兩造不爭執之事實：
  (一)被告對原債務人蔡海味之執行名義為本院79年度促字第2265
    號支付命令，該支付命令，係被告以原債務人蔡海味於79年
    3 月28日簽發之支票未經兌現，而聲請核發，並於79年9 月
    7 日確定。
  (二)被告曾於84年8 月17日持上開支付命令聲請強制執行，因原
    債務人蔡海味無財產可供執行，本院乃於84年8 月28日發給
    「雲院百民執乙決字第84-1659 號債權憑證」。
  (三)被告因持有之前項債權憑證遺失，經聲請補發，本院乃於94
    年11月30日以「雲院隆84執乙字第1659號債權憑證」摘錄補
    發。
  (四)原債務人蔡海味於82年6月18日死亡，原告為其繼承人。
四、得心證之理由：
    本件兩造爭執之處，在於被告之請求權是否已罹於時效？玆
    分述如下：
  (一)原告提起本件債務人異議之訴程序合法：
    按執行名義成立後，如有消滅或妨礙債權人請求之事由發生
    ，債務人得於強制執行程序終結前，向「執行法院」對債權
    人提起異議之訴。強制執行法第14條第1 項前段定有明文。
    查，本院94年度執字第14422 號清償債務執行事件，被告據
    以聲請強制執行之本院94年11月30日雲院隆84執乙字第1659
    號債權憑證，係本院依被告之聲請，按本院84年8 月28日雲
    院百民執乙決字第84-1659 號債權憑證摘錄補發，其原執行
    名義為本院79年度促字第2265號確定支付命令，該支付命令
    之原債務人蔡海味於82年6 月18日死亡，原告戊○○、丙○
    ○、丁○○分別為原債務人蔡海味之配偶及子女，其等於蔡
    海味死亡後，承受原債務人蔡海味財產上之一切權利、義務
    ，故被告即執行債權人乃以原告為執行債務人，對之聲請強
    制執行；又，上開執行事件目前僅進行至查封原告之財產，
    尚未執行終結等情，各有本院調閱之本院84年度執字第1659
    號及94年度執字第14422 號等執行卷宗可稽。另，被告之營
    業所雖設於「台中市南屯區○○區○○路7 號」，非屬本院轄
    區，但依強制執行法第14條第1 項前段規定，債務人異議之
    訴係應向「執行法院」對執行債權人提起，本院既受理系爭
    強制執行事件，則原告於本院94年度執字第14422 號執行事
    件之強制執行程序終結前，向本院對被告提起本件債務人異
    議之訴，其程序為合法。
  (二)原告請求撤銷本院94年度執字第14422 號執行事件之強制執
    行程序，為有理由：
  1.原告主張之事實，業據其提出本院79年度促字第2265號支付
    命令、支付命令聲請狀、票據（以上均為影本），及聲請調
    閱本院84年度執字第1659號、94年度執字第14422 號執行卷
    宗為證。被告對原告所提書證之真正並不爭執，惟以上開情
    詞置辯。經查：
  (1)按票據上之權利，對支票發票人自發票日起算，1 年間不行
    使，因時效而消滅；其他與確定判決有同一效力之執行名義
    所確定之請求權，其原有消滅時效期間不滿5 年者，因中斷
    而重行起算之時效期間為5 年；消滅時效，因依督促程序，
    聲請發支付命令而中斷；債務人對於支付命令未於法定期間
    合法提出異議者，支付命令與確定判決有同一之效力。票據
    法第22條第1 項後段、民法第137 條第2 項後段、民法第12
    9 條第2 項第1 款及民事訴訟法第521 條第1 項分別定有明
    文。查，被告所持之本院79年度促字第2265號支付命令，係
    因原債務人蔡海味於79年3 月28日簽發、面額新台幣（下同
    ）1,348,000 元、票據號碼232988號之支票，部分款項未經
    兌現，而聲請本院核發，該支付命令並於79年9 月7 日確定
    一情，有原告提出之支付命令、支付命令聲請狀及票據影本
    在卷可稽（見本審卷第23頁至第26頁），並有本院調閱之本
    院84年度執字第1659號執行卷宗可參，則揆諸上開規定，被
    告對於上開票據債權之請求權時效，即因上開支付命令之確
    定而由1 年延長為5 年。
  (2)又按，消滅時效因聲請強制執行而中斷；時效中斷者，自中
    斷之事由終止時，重行起算。民法第129 條第2 項第5 款後
    段及同法第137 條第1 項亦分別定有明文。再查，被告對原
    債務人蔡海味之支付命令於79年9 月7 日確定後，被告曾於
    84年8 月17日聲請強制執行，但因原債務人蔡海味無財產可
    供執行，乃由本院依強制執行法第27條第2 項規定，於84年
    8 月28日發給「雲院百民執乙決字第84-1659 號債權憑證」
    等情，有本院調閱之本院84年度執字第1659號執行卷宗足憑
    。又，原債務人蔡海味雖於被告在「84年8 月17日」聲請強
    制執行前之「82年6 月18日」死亡，但仍不影響被告有行使
    上開債權之事實。準此，則被告對於上開票據債權之請求權
    時效，即於84年8 月17日因聲請強制執行而中斷，並於「84
    年8 月28日」因本院發給債權憑證，終止該時效中斷之事由
    ，而應另重行起算5 年之時效。又，自84年8 月28日起算5
    年，其時效期間係至「89年8 月28日」完成，在該時效完成
    前，被告既未對原告行使權利，依民法第144 條第1 項規定
    ：「時效完成後，債務人得拒絕給付。」，因本件原告為時
    效抗辯，則被告上開債權之請求權即罹於時效而消滅（最高
    法院82年度台上字第3025號判決參照）。是原告主張被告之
    系爭請求權已經時效消滅一節，自堪信為真實。
  (3)至於被告固辯稱至94年11月間始知原債務人蔡海味死亡云云
    ，惟按，民法第128 條前段規定：「消滅時效，自請求權可
    行使時起算。」，本條所謂「請求權可行使時」，係指權利
    人於法律上並無障礙，得行使請求權之狀態而言，至於因權
    利人個人事實上之障礙不能行使請求權者，並不能阻止時效
    之進行，最高法院著有85年度台上字第2040號判決足資參循
    。再按，繼承，因被繼承人死亡而開始；繼承人自繼承開始
    時，承受被繼承人財產上之一切權利、義務。民法第1147條
    及第1148條前段分別定有明文。本件原告並未拋棄繼承，則
    自原債務人蔡海味於82年6 月18日死亡時起，原告即當然繼
    承原債務人蔡海味財產上之一切權利、義務。按此情形，被
    告於法律上並無未能行使權利之障礙；何況，被告於原債務
    人蔡海味死亡後之「84年8 月17日」亦曾聲請強制執行。另
    ，即使被告辯稱至94年11月間始知原債務人蔡海味死亡，但
    在該請求權時效於「89年8 月28日」完成前，被告應亦可透
    過對原債務人蔡海味財產之聲請強制執行程序（按：此處係
    指設若被告不知原債務人蔡海味死亡，伊仍以蔡海味為執行
    債務人聲請強制執行之情形。），或自行持債權憑證，依戶
    籍法第9 條規定向戶政機關申請交付原債務人蔡海味之戶籍
    謄本資料，而查知原債務人蔡海味死亡之事實，並進而向原
    告等蔡海味之繼承人行使權利，此從被告於本院94年度執字
    第14422 號執行事件，係自行提出原債務人蔡海味及原告等
    之戶籍謄本資料一節，益徵綦詳，顯見被告並無因原債務人
    蔡海味死亡，以致無從行使權利之障礙情事。從而，被告所
    辯上開情形，並無足採，故自亦不生阻止時效進行之效力。
  2.末按，強制執行法第14條第1 項前段規定：「於執行名義成
    立後，如有消滅或妨礙債權人請求之事由發生，債務人得於
    強制執行程序終結前，向執行法院對債權人提起異議之訴。
    」本條所謂之「執行名義成立後」，於確定之支付命令，因
    其既判力僅於法院發支付命令時之狀態而生，故以確定支付
    命令為執行名義時，其異議原因之事實係發生在發支付命令
    後者，亦應類推適用強制執行法第14條第1 項前段規定，最
    高法院有76年度台上字第546 號判決足資參循。又，本條所
    謂之「有消滅債權人請求之事由發生」，則係指有清償、提
    存、抵銷、免除、消滅時效完成等之事由而言（張登科著「
    強制執行法」86年2 月修訂版第159 頁參照）。本件如上所
    述，原告主張被告上開請求權之時效消滅，係發生於支付命
    令核發之後，原告並為時效抗辯，自屬該當於執行名義成立
    後有消滅被告請求之事由發生，是被告上開執行名義所表彰
    之債權，即不得執行。從而，原告訴請撤銷本院94年度執字
    第14422 號執行事件之強制執行程序，以排除被告之執行，
    為有理由，應予准許。
五、本件事證已臻明確，兩造其餘攻擊及防禦方法，核與判決結
    果不生影響，爰不逐一論述，附此敘明。
六、民事訴訟法第87條規定：「法院為終局判決時，應依職權為
    訴訟費用之裁判。」，原告於本件訴訟支出訴訟費用9,250
    元，被告因受敗訴判決，依同法第78條規定，自應負擔全部
    之訴訟費用，爰依職權併予裁判。
七、訴訟費用負擔之依據：民事訴訟法第78條。
中    華    民    國    95    年    3     月    16    日
                    民事第二庭
                          審判長法  官  紀文勝
                                法  官  陳秋如
                                法  官  陳銘壎
以上正本係照原本作成。
如對本判決上訴，須於判決送達後20日內向本院提出上訴狀。
中    華    民    國    95    年    3     月    16    日
                                書記官  沈瑞芳


司法院資訊處製作；財團法人民間司法改革基金會備份。
